臺灣高等法院刑事判決
110年度上訴字第694號
上  訴  人  臺灣臺北地方檢察署檢察官
被      告  朱太一



選任辯護人  宋國城律師
上列上訴人因被告詐欺等案件，不服臺灣臺北地方法院109年度
訴字第662號，中華民國109年12月28日第一審判決（起訴案號：
臺灣臺北地方檢察署109年度少連偵字第22號），提起上訴，本
院判決如下：
    主  文
原判決關於有罪部分撤銷。
甲○○犯三人以上共同詐欺取財未遂罪，處有期徒刑陸月。扣案之
iPhone行動電話壹支（含門號0000000000號SIM卡壹張）沒收。
其他上訴駁回(即原判決諭知無罪部分)。
    事  實
一、甲○○於民國108年12月31日，因友人趙○諺（行為時為少年，
    真實姓名年籍詳卷）介紹，而加入趙○諺、歐紘瑜及微信暱
    稱「洪都十八揪」之真實姓名年籍不詳成年人之3人以上所
    組成具有持續性及牟利性之有結構性詐騙集團組織，由趙○
    諺擔任取款車手，甲○○則於趙○諺取款時負責把風。甲○○即
    與前揭人員共同意圖為自己不法之所有，基於3人以上共同
    詐欺取財之犯意聯絡，由該詐欺集團之不詳成員於109年1月
    3日9時許，偽冒成檢察官打電話給乙○○，要乙○○至臺北市第
    五信用合作社提領新台幣(下同)17萬元及至臺灣銀行和平分
    行提領13萬元做資金公證，以證明其未涉及洗錢案云云，因
    乙○○前一日已被該詐欺集團成員以同樣理由詐騙而交付7,00
    0元美金給該集團之取款車手（此部分趙○諺與甲○○並未參與
    ）且已報警，乙○○即配合警方假裝上當，先後至詐欺集團指
    定之銀行假裝提領款項後即回到臺北市○○區○○○路0段000巷0
    0號3樓住處等待，上開假扮檢察官之人復再電告乙○○會派另
    一名專員來領取上開30萬元款項云云，接著由「洪都十八揪
    」（起訴書誤載為歐紘瑜）指示趙○諺出面擔任收款專員，
    甲○○則依趙○諺指示為其把風。嗣於同日11時15分許，乙○○
    在上述住處將警方提供之假鈔1袋交給趙○諺後，警方即上前
    逮捕趙○諺，並在乙○○住處樓下逮捕甲○○，而查悉上情。
二、案經臺北市政府警察局大安分局報告臺灣臺北地方檢察署檢
    察官偵查起訴。
    理  由
壹、有罪部分：
一、證據能力部分：
(一)按組織犯罪防制條例第12條第1 項中段規定：「訊問證人之
    筆錄，以在檢察官或法官面前作成，並經踐行刑事訴訟法所
    定訊問證人之程序者為限，始得採為證據」，此為刑事訴訟
    證據能力之特別規定，且較92年2月6日修正公布，同年9 月
    1 日施行之刑事訴訟法證據章有關傳聞法則之規定更為嚴謹
    ，自應優先適用。依上開規定，證人於警詢時之陳述，於違
    反組織犯罪防制條例案件，即絕對不具證據能力，無修正後
    刑事訴訟法第159 條之2 、第159 條之3 及第159 條之5 規
    定之適用，不得採為判決基礎（最高法院104 年度台上字第
    203 號判決意旨參照）。從而本件證人即被害人乙○○於警詢
    中之證述(見偵卷第39至45頁)，就上訴人即被告甲○○(下稱
    被告)所犯參與犯罪組織罪部分並無證據能力。另按組織犯
    罪防制條例第12條第1 項中段規定：「訊問證人之筆錄，以
    在檢察官或法官面前作成，並經踐行刑事訴訟法所定訊問證
    人之程序者為限，始得採為證據。」，雖以立法明文排除被
    告以外之人於檢察事務官、司法警察官或司法警察調查中所
    為之陳述，得適用刑事訴訟法第159 條之2 、第159 條之3 
    及第159 條之5 等規定；惟上開規定，必以犯罪組織成員係
    犯本條例之罪者，始足語焉，若係犯本條例以外之罪，即使
    與本條例所規定之罪，有裁判上一罪之關係，關於該所犯本
    條例以外之罪，其被告以外之人所為之陳述，自仍應依刑事
    訴訟法相關規定，定其得否為證據（最高法院103年度台上
    字第2915號判決意旨參照）。依上說明，被告所犯加重詐欺
    及洗錢罪，雖與其所犯參與犯罪組織罪有裁判上一罪之關係
    ，亦不適用上開組織犯罪防制條例排除證據能力之規定。是
    關於本案被告所犯加重詐欺未遂罪部分，證人證述之證據能
    力自須回歸刑事訴訟法論斷之，附此敘明。
(二)次按被告以外之人（包括證人、鑑定人、告訴人、被害人及
    共同被告等）於審判外之陳述雖不符刑事訴訟法第159條之1
    至之4等四條之規定，然經當事人於審判程序同意作為證據
    ，法院審酌該言詞陳述或書面陳述作成時之情況，認為適當
    者，亦得為證據；當事人、代理人或辯護人於法院調查證據
    時，知有刑事訴訟法第159條第1項不得為證據之情形，而未
    於言詞辯論終結前聲明異議者，視為有前項之同意，同法第
    159條之5定有明文。立法意旨在於傳聞證據未經當事人之反
    對詰問予以核實，原則上先予排除。惟若當事人已放棄反對
    詰問權，於審判程序中表明同意該等傳聞證據可作為證據；
    或於言詞辯論終結前未聲明異議，基於尊重當事人對傳聞證
    據之處分權，及證據資料愈豐富，愈有助於真實發見之理念
    ，且強化言詞辯論主義，使訴訟程序得以順暢進行，上開傳
    聞證據亦均具有證據能力。查本件如上所述外，以下所引用
    之被告以外之人於審判外之供述證據，因檢察官、被告及其
    辯護人已於本院準備程序及審判程序時均表示沒意見（見本
    院卷第71、73、102至103頁)，且迄至言詞辯論終結前均未
    聲明異議，而本院審酌上開供述或非供述等證據資料製作時
    之情況，無不當取供及證明力明顯過低之瑕疵，認以之作為
    證據應屬適當，揆諸前開規定，本院亦認為均應有證據能力
    。
(三)另本院以下援引之其餘非供述證據資料，檢察官、被告及其
    辯護人於本院準備程序及審判程序時對其證據能力均不爭執
    （見本院卷第71至73、103至106頁），且其中關於刑事訴訟
    法第164條第2項規定，證物如為文書部分，係屬證物範圍。
    該等可為證據之文書，已經依法踐行調查證據之程序，即提
    示或告以要旨，自具有證據能力，併此敘明。
二、實體部分：
(一)認定事實所憑之證據及理由：
 1、上揭事實，業據被告於警詢、偵查、原審及本院審理中坦承
    不諱（見偵卷第15至19、173至174頁，原審審訴字卷第41至
    43、53至55、73至75頁，原審訴字卷第37至40頁，本院卷第
    70、73、98至99、106至107頁)，核與證人乙○○於警詢及本
    院審理中證述遭詐騙過程大致相符（見偵卷第39至45頁，本
    院卷第100至102頁），並據證人即共犯趙○諺於警詢中證述
    明確(見偵卷第21至27頁)，被告參與犯罪組織部分，亦據證
    人乙○○於本院審理中到庭證述明確(見本院卷第100至102頁)
    ，並有臺北市政府警察局大安分局和平東路派出所採證照片
    、109年1月3日搜索扣押筆錄、扣押物品目錄表、勘察採證
    同意書、監視器翻拍照片、鈔票照片、贓物認領保管單、微
    信對話擷圖、Messenger對話擷圖、現場照片、詐欺之金錢
    照片、贓物認領保管單等附卷可稽（見偵卷第29、59至63、
    67至71、75、77至81、85、87、101至143頁，原審審訴字卷
    第23頁），復有被告遭查獲時被扣案之iPhone行動電話1支
    （含門號0000000000號SIM卡1張）扣案可資佐證，是被告任
    意性自白確與事實相符，應堪採信。
 2、從而，本案事證明確，被告上揭犯行，均堪認定，應予依法
    論科。
(二)論罪及刑之減輕部分：
 1、按組織犯罪防制條例所稱犯罪組織，指3人以上以實施強暴
    、脅迫、詐術、恐嚇為手段或最重本刑逾5年有期徒刑之刑
    之罪，所組成具有持續性或牟利性之有結構性組織。前項有
    結構性組織，指非為立即實施犯罪而隨意組成，不以具有名
    稱、規約、儀式、固定處所、成員持續參與或分工明確為必
    要，組織犯罪防制條例第2條定有明文。經查，被告於108年
    12月31日即加入趙○諺所屬之本案詐欺集團，並於同日開始
    依指示為把風之行為（此部分犯行並非本案起訴之犯罪事實
    ），嗣於109年1月3日為本案之把風行為，此經被告供陳在
    卷（見偵卷第18至19頁），並有上開被告與趙○諺之Messeng
    er對話擷圖附卷足憑，而該集團內部分工，係先由集團成員
    向被害人行騙，趙○諺與被告再依詐欺集團成員指示前往指
    定地點向被害人收款，再轉交予其他詐欺集團成員，被告藉
    此可取得報酬，足見該集團應屬具持續性之組織體，並有分
    工、聯繫、分享報酬之完整結構，非為立即實施犯罪而隨機
    組成，是依被告加入本案詐欺集團之期間、集團成員之分工
    、報酬之計算方式、遂行詐欺犯行之獲利等節，堪認本案詐
    欺集團係以實施詐術為手段，具有持續性或牟利性之結構性
    組織，而該當於組織犯罪防制條例第2條第1項所稱之犯罪組
    織。又被告於警詢中供稱：趙○諺看伊缺錢，便詢問伊要不
    要跟著一起去做之前做過的事，伊有詢問趙○諺這算不算詐
    騙，趙○諺說「對」，但因伊缺錢，所以還是繼續跟著趙○諺
    行動，都是趙○諺跟詐欺集團聯繫，伊都聽從趙○諺指示，10
    8年12月31日成功拿到詐欺款項後，款項就由趙○諺在汐止車
    站交給詐欺集團的人了等語（見偵卷第18至19頁），可見被
    告對其所參與之團體為具有持續性或牟利性之組織，顯非為
    立即實施犯罪而隨意組成之團體，知之甚詳，則被告確已參
    與詐欺犯罪組織，應堪認定。
 2、又按組織犯罪防制條例於106年4月19日修正公布，並自同年
    月21日起生效施行，該條例第2條第1項修正為「本條例所稱
    犯罪組織，指3人以上，以實施強暴、脅迫、詐欺、恐嚇為
    手段或最重本刑逾5年有期徒刑之罪，所組成具有持續性及
    牟利性之有結構性組織」；107年1月3日再將該條項修正為
    「具有持續性『或』牟利性之有結構性組織」。而組織犯罪防
    制條例係藉由防制組織型態之犯罪活動為手段，以達成維護
    社會秩序、保障人民權益之目的，乃於該條例第3條第1項前
    段與後段，分別對於「發起、主持、操縱、指揮」及「參與
    」犯罪組織者，依其情節不同而為處遇，行為人雖有其中一
    行為（如參與），不問其有否實施各該手段（如詐欺）之罪
    ，均成立本罪。然在未經自首或有其他積極事實，足以證明
    其確已脫離或解散該組織之前，其違法行為，仍繼續存在，
    即為行為之繼續，而屬單純一罪，至行為終了時，仍論為一
    罪。次按加重詐欺罪，係侵害個人財產法益之犯罪，其罪數
    之計算，核與參與犯罪組織罪之侵害社會法益有所不同，審
    酌現今詐欺集團之成員皆係為欺罔他人，騙取財物，方參與
    以詐術為目的之犯罪組織。倘若行為人於參與詐欺犯罪組織
    之行為繼續中，先後多次為加重詐欺之行為，因參與犯罪組
    織罪為繼續犯，犯罪一直繼續進行，直至犯罪組織解散，或
    其脫離犯罪組織時，其犯行始行終結。故該參與犯罪組織與
    其後之多次加重詐欺之行為皆有所重合，然因行為人僅為一
    參與犯罪組織行為，侵害一社會法益，屬單純一罪，應僅就
    「該案中」與參與犯罪組織罪時間較為密切之首次加重詐欺
    犯行論以參與犯罪組織罪及加重詐欺罪之想像競合犯，而其
    他之加重詐欺犯行，祗需單獨論罪科刑即可，無需再另論以
    參與犯罪組織罪，以避免重複評價。是如行為人於參與同一
    詐欺集團之多次加重詐欺行為，因部分犯行發覺在後或偵查
    階段之先後不同，肇致起訴後分由不同之法官審理，為裨益
    法院審理範圍明確，以利事實認定，即應以數案中「最先繫
    屬於法院之案件」為準，亦即以「該案件」中之「首次」加
    重詐欺犯行與參與犯罪組織罪論以想像競合犯。縱該首次犯
    行非屬事實上之首次，亦因參與犯罪組織之繼續行為，已為
    該案中之首次犯行所包攝，該參與犯罪組織行為之評價已獲
    滿足，自不再重複於他次詐欺犯行中再次論罪，俾免於過度
    評價及悖於一事不再理原則。至於「另案」起訴之他次加重
    詐欺犯行，縱屬事實上之首次犯行，仍需單獨論以加重詐欺
    罪，以彰顯刑法對不同被害人財產保護之完整性，俾免評價
    不足。查本案被告被起訴與本案詐欺集團共犯之詐欺取財犯
    行，為最先繫屬於法院之犯行，有本院被告前案紀錄表1份
    在卷可查(見本院卷第31至32頁)，是檢察官起訴被告就本案
    亦同時構成參與犯罪組織罪，本院自應予一併審酌。
 3、核被告所為，係犯組織犯罪防制條例第3條第1項後段之參與
    犯罪組織、刑法第339條之4第2項、第1項第2款之三人以上
    共同詐欺取財未遂罪。　　　
 4、另按共同正犯之意思聯絡，不限於事前有所協議，其於行為
    當時，基於相互之認識，以共同犯罪之意思參與者，亦無礙
    於共同正犯之成立；又按共同正犯之成立，祇須具有犯意之
    聯絡及行為之分擔，既不問犯罪動機起於何人，亦不必每一
    階段犯行，均須參與，若共同實施犯罪行為之人，在共同意
    思範圍內，各自分擔犯罪行為之一部，相互利用他人之行為
    ，以達其犯罪之目的，其成立不以全體均參與實施犯罪構成
    要件之行為為要件；參與犯罪構成要件之行為者，固為共同
    正犯；以自己共同犯罪之意思，參與犯罪構成要件以外之行
    為，或以自己共同犯罪之意思，事前同謀，而由其中一部分
    人實行犯罪之行為者，亦均應認為共同正犯，使之對於全部
    行為所發生之結果，負其責任；另共同正犯之意思聯絡，原
    不以數人間直接發生者為限，若有間接之聯絡者，亦包括在
    內。查本案被告知悉趙○諺向被害人乙○○拿取之款項是被害
    人乙○○遭詐騙之錢財，其為趙○諺把風是讓取款得以順利完
    成、該詐欺取財犯行不會被查獲，竟仍決意依趙○諺指示負
    責把風，使趙○諺、歐紘瑜、「洪都十八揪」及其所屬詐欺
    集團成員得以順利完成詐欺取財之行為，足徵被告係基於自
    己犯罪之意思參與該詐欺集團之分工，而與趙○諺、歐紘瑜
    、「洪都十八揪」及所屬詐欺集團成員間互有犯意之聯絡及
    行為之分擔，是其與趙○諺、歐紘瑜、「洪都十八揪」及所
    屬詐欺集團成員之間，均為共同正犯。
 5、被告所屬之詐欺集團成員業已向被害人乙○○施以詐術，被 
    告並依該集團成員之指示前往取款地點為把風行為，因被害
    人乙○○察覺有異而未依詐欺集團之指示如數交付款項，應認
    被告與其他共同正犯已著手於詐欺取財行為，犯罪係屬未遂
    ，爰依刑法第25條第2項規定，按既遂犯之刑度減輕之。
 6、被告以一行為同時觸犯上開2罪名，為想像競合犯，應從一
    重之三人以上共同詐欺未遂罪處斷。
 7、又犯第3條之罪，偵查及審判中均自白者，減輕其刑，組織
    犯罪防制條例第8 條第1 項後段亦有明文。而想像競合犯之
    處斷刑，本質上係「刑之合併」，其所謂從一重處斷，乃將
    想像競合犯組成之評價上數罪，合併為科刑一罪，其所對應
    之刑罰，亦合併其評價上數罪之數法定刑，而為一個處斷刑
    。易言之，想像競合犯侵害數法益者皆成立犯罪，論罪時必
    須輕、重罪併舉論述，同時宣告所犯各罪名，包括各罪有無
    加重、減免其刑之情形，亦應說明論列，量刑時併衡酌輕罪
    部分量刑事由，評價始為充足，然後依刑法第55條規定「從
    一重處斷」，非謂對於其餘各罪可置而不論。因此，法院決
    定處斷刑時，雖以其中最重罪名之法定刑，做為裁量之準據
    ，惟於裁量其輕重時，仍應將輕罪合併評價在內（最高法院
    108 年度台上字第4405、4408號判決意旨）。是本案被告所
    犯組織犯罪防制條例第3條第1項後段之參與犯罪組織罪，雖
    為想像競合犯，揆諸前揭判決意旨，被告罪名所涉相關加重
    、減免其刑之規定，仍應列予說明，並於量刑時在加重詐欺
    取財罪之法定刑度內合併評價。本案被告就其加入詐騙集團
    經過及在組織扮演角色分工等事實，於偵查、原審及本院審
    理時始終供述詳實，業如前述，應認其對參與犯罪組織行為
    主要構成要件事實有所自白，是就此部分減輕事由，自應由
    量刑時併予衡酌。　　　
(三)撤銷改判、量刑及沒收部分：
 1、原審就被告上揭犯行，認事證明確，予以論罪科刑，固非無
    見。惟查：㈠按組織犯罪防制條例第12條第1項中段規定：「
    訊問證人之筆錄，以在檢察官或法官面前作成，並經踐行刑
    事訴訟法所定訊問證人之程序者為限，始得採為證據」，此
    為刑事訴訟證據能力之特別規定，且較刑事訴訟法證據章有
    關傳聞法則之規定更為嚴謹，自應優先適用。依上開規定，
    證人乙○○於警詢時之陳述，於違反組織犯罪防制條例案件，
    即絕對不具證據能力，不得採為判決基礎，是本件證人乙○○
    於警詢中之證述，就被告所犯參與犯罪組織罪部分，並無證
    據能力，原審失察，就被告所犯參與犯罪組織罪部分，依乙○○於警詢時之陳述，作為認定被告涉犯參與犯罪組織之依據
    ，自有未合。㈡本案被告所犯組織犯罪防制條例第3條第1項
    後段之參與犯罪組織罪，與刑法第339條之4第2項、第1項第
    2款之三人以上共同詐欺取財未遂罪2罪間，雖為想像競合犯
    ，然揆諸前揭判決意旨，被告罪名所涉相關減免其刑之規定
    ，仍應列予說明，並於量刑時在加重詐欺取財未遂罪之法定
    刑度內合併評價，惟原審就此部分得依組織犯罪防制條例第
    8條第1項後段減輕其刑，並未於量刑理由加以說明並斟酌，
    亦有未洽。㈢次按犯最重本刑為5年以下有期徒刑以下之刑之
    罪，而受6月以下有期徒刑或拘役之宣告者，得以1千元、2
    千元或3千元折算一日，易科罰金，刑法第41條第1項前段定
    有明文。又三人以上共同犯詐欺取財罪者，處1年以上7年以
    下有期徒刑，刑法第339條之4第1 項第2款定有明文，揆諸
    上開說明，被告所犯刑法第339條之4第2項、第1項第2款之
    三人以上共同詐欺取財未遂罪，法定本刑為1年以上7年以下
    有期徒刑，不符合同法第41條第1項得易科罰金之罪，揆諸
    上開法律規定即不得易科罰金。是本案原判決以被告犯三人
    以上共同詐欺取財未遂罪，經依刑法第25條第2項減輕其刑
    後，而量處有期徒刑6月，並諭知易科罰金之折算標準，自
    屬有誤。本件檢察官提起上訴，上訴意旨主張原審就三人以
    上共同詐欺取財未遂罪，量處有期徒刑6月，並諭知易科罰
    金之折算標準，於法未合等語，為有理由，且原判決亦有上
    開無可維持之瑕疵可議，自應由本院將原判決有關此部分予
    以撤銷改判。
 2、爰以行為人責任為基礎，審酌被告明知現今社會詐欺集團橫
    行，其恣意詐欺行為往往對於被害人之財產及社會秩序產生
    重大侵害，竟不思以正當方法賺取所需，貪圖付出少許勞力
    即可獲得高額報酬，而參與詐欺犯罪，法治觀念顯有不足；
    惟念其犯後坦承認罪，且當庭向被害人乙○○之代理人表示歉
    意，尚屬有悔意，兼衡被告現從事果菜市場工作，月收入35
    ,000元（見原審訴字卷第82頁），及被告在本案犯罪集團內
    部之地位、於本案詐欺犯行之角色分工情形、參與情形、所
    獲得之利益、犯罪所生損害等一切情狀，並兼衡被告犯後於
    偵查、原審及本院審理中均坦承犯行，核與組織犯罪防制條
    例第8條第1項後段偵審中自白減刑規定相符，爰量處如主文
    第2項所示之刑，以示懲儆。
 3、不予宣告強制工作之說明：
  ⑴按「發起、主持、操縱或指揮犯罪組織者，處3年以上10年以
    下有期徒刑，得併科新臺幣1億元以下罰金；參與者，處6月
    以上5年以下有期徒刑，得併科新臺幣1千萬元以下罰金。但
    參與情節輕微者，得減輕或免除其刑」、「犯第1項之罪者
    ，應於刑之執行前，令入勞動場所，強制工作，其期間為3
    年」，雖為組織犯罪防制條例第3條第1項、第3項所明文。
    然上開條例第3條第3項宣告刑前強制工作部分，並未依個案
    情節，區分行為人是否具有反社會的危險性及受教化矯治的
    必要性，一律宣付刑前強制工作3年。然則，衡諸該條例所
    規定之強制工作，性質上原係對於有犯罪習慣，或因遊蕩、
    懶惰成習而犯罪者，所為之處置，修正後該條例既已排除常
    習性要件，從而，本於法律合憲性解釋原則，依司法院釋字
    第471號關於行為人有無預防矯治其社會危險性之必要，及
    比例原則等與解釋意旨不相衝突之解釋方法，為目的性限縮
    ，對犯該條例第3條第1項之參與犯罪組織罪者，視其行為之
    嚴重性、表現之危險性、對於未來行為之期待性，以及所採
    措施與預防矯治目的所需程度，於有預防矯治其社會危險性
    之必要，且符合比例原則之範圍內，由法院依該條例第3條
    第3項規定，一併宣告刑前強制工作（最高法院刑事大法庭1
    08年度台上大字第2306號裁定意旨參照）。
  ⑵本案被告雖犯組織犯罪防制條例第3條第1項後段參與犯罪組
    織罪，然審酌被告自實際參與本案詐欺集團犯罪組織開始工
    作至為警查獲止，參與之時間、行為對法益侵害之嚴重性與
    行為所表現出來之危險性，以及現從事果菜市場工作，非長
    期無業賦閒在家等情節，難認被告係因遊蕩、懶惰成習而犯
    罪；復觀被告之前案紀錄表，被告除參與本案詐欺集團犯罪
    組織而涉詐欺案件以外，別無其他犯罪。是由以上被告參與
    本案詐欺集團犯罪組織之期間、參與之情節、分擔之行為，
    暨因此所表現之危險性，均尚非屬嚴重，再由被告非遊蕩、
    懶惰成性及別無其他相類罪質犯罪等情以觀，亦難認非使其
    為強制工作外，已無其他方法為教化以防免其再犯。揆諸前
    開裁定意旨，本院因認對被告所犯之罪為上開刑之宣告，應
    已足收教化及預防、矯治之目的，尚無宣告令予強制工作之
    必要，以符比例原則。　　
 4、沒收：
　⑴扣案iPhone行動電話1支（含門號0000000000號SIM卡1張），
    為被告所有且供用以聯繫本案詐欺工作事宜，業據被告供承
    在卷（見原審訴字卷第76至77頁），且有上開Messenger對
    話擷圖1份在卷可憑，堪認前揭行動電話為被告所有且供其
    犯罪所用之物，爰依刑法第38條第2項前段規定宣告沒收。
　⑵被告所屬詐欺集團就本案並未成功取得詐騙款項，且並無證
    據可證被告就本案有獲得報酬，是自無沒收犯罪所得之問題
    。起訴書雖記載被告領取共2,000元之報酬云云，惟此2,000
    元並非被告因犯本案所取得，此觀諸被告於檢察官訊問時供
    稱：108年12月31日在新北市樹林區的森林公園附近那次行
    動有領到36萬元，伊獲得2,000元，趙○諺則獲得1萬多元等
    語，及於原審審理中供稱：伊之前說的2,000元是領別的被
    害人的錢時趙○諺給伊的，趙○諺就本案沒有給伊報酬等語即
    明（見偵卷第174頁，原審訴字卷第80頁），是起訴書此部
    分記載容有誤會，併予敘明。
貳、無罪部分（即上訴駁回部分）：
一、公訴意旨另以：被告與趙○諺於上述時、地為警逮捕後，趙○
    諺又接獲該詐欺集團通知新北市有一名被害人遭詐騙，要趙
    ○諺、被告至新北市新莊區自強街26巷5弄口，向自108年12
    月30日起陸續接獲自稱為警察之人通知因積欠健保費，需交
    付提領之486,000元款項、不然就要強制執行云云而受騙上
    當因而於109年1月3日11時30分許至中港農會取款之告訴人
    丙○○收取486,000元，趙○諺與被告配合警方前往攔阻告訴人
    丙○○而未能詐欺得逞，因認被告就此部分另涉犯刑法第339
    條之4第2項、第1項第2款三人以上共同詐欺取財未遂罪嫌云
    云。
二、按犯罪事實應依證據認定之，無證據不得認定犯罪事實；又
    不能證明被告犯罪者，應諭知無罪之判決，刑事訴訟法第15
    4條第2項、第301條第1項分別定有明文。而犯罪事實之認定
    ，應憑真實之證據，倘證據是否真實尚欠明確，自難以擬制
    推測之方法，為其判斷之基礎；認定犯罪事實所憑之證據，
    雖不以直接證據為限，間接證據亦包括在內；然而無論直接
    或間接證據，其為訴訟上之證明，須於通常一般之人不致有
    所懷疑，而得確信其為真實之程度者，始得據為有罪之認定
    ，倘其證明尚未達到此一程度，而有合理之懷疑存在時，即
    無從為有罪之認定；又告訴人之告訴，係以使被告受刑事訴
    追為目的，是其陳述是否與事實相符，仍應調查其他證據以
    資審認。
三、公訴意旨認被告涉犯三人以上共同詐欺取財未遂犯行，無非
    係以被告之供述、證人趙○諺、丙○○之證述、卷內之採證照
    片、搜索扣押筆錄、扣押物品目錄表、勘察採證同意書、監
    視器翻拍照片、鈔票照片、贓物認領保管單、微信對話擷圖
    、Messenger對話擷圖、現場照片、詐欺之金錢照片、贓物
    認領保管單等為為其論據。訊據被告堅詞否認有此部分詐欺
    取財犯行，辯稱：伊沒有參與告訴人丙○○之部分等語；辯護
    人則為被告辯護稱：被告於上述時地已遭警察逮補，對於告
    訴人丙○○的部分完全不知情等語。
四、經查，趙○諺與被告於上述被害人乙○○付款之時間、地點已
    被警察查獲並當場逮捕，趙○諺嗣才接獲詐欺集團成員通知
    告訴人丙○○遭詐騙，要趙○諺前往指定地點取款，趙○諺即配
    合警方前往攔阻告訴人丙○○等情，為檢察官起訴書所記載之
    犯罪事實，且依據證人趙○諺於警詢中證述與卷附微信對話
    擷圖（見偵卷第26、117頁），詐欺集團成員僅指示證人趙○
    諺去向告訴人丙○○取款；另依證人趙○諺、丙○○之證述，亦
    可認僅有趙○諺配合警方前往詐欺集團指定地點攔阻證人丙○○付款（見偵卷第26、48頁），則公訴意旨所指詐欺集團指
    示被告與證人趙○諺前去向證人丙○○取款、被告與證人趙○諺
    配合警方前去攔阻證人丙○○等情，均與客觀事實顯不符，是
    公訴意旨是否可採，已非無疑。此外，檢察官就被告如何參
    與告訴人丙○○遭詐騙之犯行，亦未提出任何具體敘述與證據
    （見原審訴字卷第39頁），自無從認被告就告訴人丙○○之部
    分亦涉犯三人以上共同詐欺取財未遂罪。
五、綜上所述，本件公訴人所舉各項證據方法，既不足以使本院
    達到確信被告確有公訴人所指上開三人以上共同詐欺取財未
    遂之犯行。此外，復無其他積極證據足資證明被告確有公訴
    人所指之三人以上共同詐欺取財未遂犯行，揆諸上開說明，
    自應為被告無罪之諭知。
六、原審經審理結果，認無其他積極證據足資證明被告有公訴人
    所指之上開三人以上共同詐欺取財未遂犯行，而為被告無罪
    之諭知，尚無不合。檢察官上訴意旨略以：㈠按共同實施犯
    罪行為之人，在合同意思範圍以內，各自分擔 犯罪行為之
    一部，相互利用他人之行為，以達其犯罪之目的者，即應對
    於全部所發生之結果，共同負責（最高法院28年上字第3110
    號判例要旨參照）。共同正犯之意思聯絡，原不以數人間直
    接發生者為限，即有間接之聯絡者，亦包括在內（最高法院
    92年度台上字第5407號判決意旨參照）。又現今詐欺集團，
    為逃避警方查緝，多採分工方式為之，屬多人分工共同完成
    之集團性犯罪，而為隱匿日後犯罪所得，防止查緝，區分為
    實施詐欺之人與提領、拿取詐欺所得之人，各擔任該集團性
    犯罪不可或缺之角色，倘有其中某一環節脫落，將無法順遂
    達成詐欺之結果。因此，此種詐欺集團之各成員，固因各自
    分工不同，未能從頭到尾均有參與每個角色之行為，惟彼等
    明顯均係基於自己犯意之意思，而與其他成員間有共同詐欺
    不特定被害人之犯意聯絡，利用彼此行為，以達成共同詐欺
    取財之犯罪結果，自應對於全部結果共同負責。㈡本案被告
    與趙○諺於為警逮捕後，趙○諺又接獲該詐欺集團通知新北市
    有一名被害人遭詐騙，要趙○諺、被告至新北市新莊區自強
    街26巷5弄口，向自108年12月30日起陸續接獲自稱為警察之
    人通知因積欠健保費，需交付提領486,000元款項，不然就
    要強制執行云云而受騙上當，因而於109年1月3日11時30分
    許至中港農會取款之告訴人丙○○收取486,000元，趙○諺與被
    告則配合警方前往攔阻告訴人丙○○而未能詐欺得逞等情節，
    業據被告供述、證人趙○諺、告訴人丙○○之證述，並有卷內
    之採證照片、搜索扣押筆錄、扣押物品目錄表、勘察採證同
    意書、監視器翻拍照片、鈔票照片、贓物認領保管單、微信
    對話擷圖、Messenger對話擷圖、現場照片、詐欺之金錢照
    片、贓物認領保管單等在卷可稽。被告雖堅詞否認有此部分
    詐欺取財犯行，辯稱：伊被逮捕後就直接去警察局，伊沒有
    再配合警方跟被害人拿錢；沒有參與告訴人丙○○之部分等語
    ；辯護人則為被告辯護稱：被告於上述時地已遭警察逮捕，
    對於告訴人丙○○的部分完全不知情等語。惟被告於警詢時及
    偵查、審判中對於其明知所為係詐欺他人財物之行為，但因
    缺錢所以還是繼續跟著趙○諺行動；依照趙○諺指示從事把風
    工作等情坦承不諱，足見被告與趙○諺及其詐欺集團成員等
    人共同實行詐欺取財行為，其等共同進行詐欺行為之分工，
    並不因被告後來因案被警發現而無法到場進行把風而影響其
    共同犯行之成立，是此部分被告所為，仍應成立刑法第339
    條之4第2項、第1項第2款之三人以上共同詐欺取財未遂罪並
    無疑義，原審逕認檢察官就被告如何參與告訴人丙○○遭詐騙
    之犯行，並未提出任何具體敘述與證據，自無從認被告就告
    訴人丙○○之部分亦涉犯三人以上共同詐欺取財未遂犯行，此
    部分不能證明被告犯罪，即應為被告無罪之諭知，殊嫌率斷
    ，失於主觀，尚有未洽。㈢、綜上所述，原審判決存有上開
    違背法令之情，認事用法既有未洽，請求將原判決撤銷，更
    為適當合法之判決云云。惟查，趙○諺與被告於上述被害人
    乙○○付款之時間、地點已被警察查獲並當場逮捕，趙○諺嗣
    才接獲詐欺集團成員通知告訴人丙○○遭詐騙，要趙○諺前往
    指定地點取款，趙○諺即配合警方前往攔阻告訴人丙○○等情
    ，為檢察官起訴書所記載之犯罪事實，且依據證人趙○諺於
    警詢中證述與卷附微信對話擷圖（見偵卷第26、117頁），
    詐欺集團成員僅指示證人趙○諺去向告訴人丙○○取款；另依
    證人趙○諺、丙○○之證述，亦可認僅有趙○諺配合警方前往詐
    欺集團指定地點攔阻證人丙○○付款（見偵卷第26、48頁），
    則公訴意旨所指詐欺集團指示被告與證人趙○諺前去向證人
    丙○○取款、被告與證人趙○諺配合警方前去攔阻證人丙○○等
    情，均與客觀事實顯不符，是公訴意旨是否可採，已非無疑
    。此外，本件如上所述，亦泛積極證據證明被告確有上開對
    告訴人丙○○涉犯三人以上共同詐欺取財未遂罪之事實，自不
    能僅依公訴人上揭指訴，遽認被告涉有上揭三人以上共同詐
    欺取財未遂罪之犯行，此業據原審判決於判決理由內均詳予
    論述，且並無違背經驗法則及論理法則。又按證據之取捨及
    證據證明力如何，均屬事實審法院得自由裁量、判斷之職權
    ，苟其此項裁量、判斷，並不悖乎通常一般之人日常生活經
    驗之定則或論理法則，且於判決內論敘其何以作此判斷之心
    證理由者，即不得任意指摘其為違法。公訴人上訴仍執陳詞
    ，對於原審依職權所為之證據取捨以及心證裁量，重為爭執
    ，仍無從使本院形成被告有罪之心證，且並未提出其他積極
    證據以供調查，此部分上訴為無理由，應予駁回。
據上論斷，應依刑事訴訟法第369條第1項前段、第368條、第364
條、第299條第1項前段，組織犯罪防制條例第3條第1項後段、第
8條第1項後段，刑法第11條、第28條、第339條之4第1項第2款、
第2項、第25條第2項、第55條、第38條第2項前段，刑法施行法
第1條之1第1項，判決如主文。　　
本案經檢察官李巧菱提起公訴，檢察官葉芳秀提起上訴，檢察官
董怡臻到庭執行職務。
中　　華　　民　　國　  110    年　　5  　月　　18　　日
                  刑事第十一庭　審判長法　官　周煙平
　　　　　　　　　　　　　　　　　　　法　官  連育群
　　　　　　　　　　　　　　　　　　　法　官  吳炳桂
以上正本證明與原本無異。
如不服本判決，應於收受送達後20日內向本院提出上訴書狀，其
未敘述上訴之理由者並得於提起上訴後20日內向本院補提理由書
（均須按他造當事人之人數附繕本）「切勿逕送上級法院」。
檢察官就本院維持第一審所為無罪判決部分須受刑事妥速審判法
第9條限制。
刑事妥速審判法第9條：
除前條情形外，第二審法院維持第一審所為無罪判決，提起上訴
之理由，以下列事項為限：
一、判決所適用之法令牴觸憲法。
二、判決違背司法院解釋。
三、判決違背判例。
刑事訴訟法第 377 條至第 379 條、第 393 條第 1 款規定，於
前項案件之審理，不適用之。
                                      書記官  陳淑婷
中　　華　　民　　國　　110 　年　　5 　　月　　18　　日
附錄本案論罪科刑法條全文
中華民國刑法第339條之4
犯第三百三十九條詐欺罪而有下列情形之一者，處一年以上七年
以下有期徒刑，得併科一百萬元以下罰金：
一、冒用政府機關或公務員名義犯之。
二、三人以上共同犯之。
三、以廣播電視、電子通訊、網際網路或其他媒體等傳播工具，
    對公眾散布而犯之。
前項之未遂犯罰之。
組織犯罪防制條例第3條
發起、主持、操縱或指揮犯罪組織者，處3年以上10年以下有期
徒刑，得併科新臺幣1億元以下罰金；參與者，處6月以上5年以
下有期徒刑，得併科新臺幣1千萬元以下罰金。但參與情節輕微
者，得減輕或免除其刑。
具公務員或經選舉產生之公職人員之身分，犯前項之罪者，加重
其刑至二分之一。
犯第1項之罪者，應於刑之執行前，令入勞動場所，強制工作，
其期間為3年。
前項之強制工作，準用刑法第90條第2項但書、第3項及第98條第
2項、第3項規定。
以言語、舉動、文字或其他方法，明示或暗示其為犯罪組織之成
員，或與犯罪組織或其成員有關聯，而要求他人為下列行為之一
者，處3年以下有期徒刑，得併科新臺幣3百萬元以下罰金：
一、出售財產、商業組織之出資或股份或放棄經營權。
二、配合辦理都市更新重建之處理程序。
三、購買商品或支付勞務報酬。
四、履行債務或接受債務協商之內容。
前項犯罪組織，不以現存者為必要。
以第5項之行為，使人行無義務之事或妨害其行使權利者，亦同
。
第5項、第7項之未遂犯罰之。